最高法院刑事判決　　　　　　一○○年度台上字第三七三一號
上　訴　人　黃明和
上列上訴人因殺人未遂案件，不服台灣高等法院高雄分院中華民
國一○○年五月十二日第二審判決（一○○年度上訴字第三○七
號，起訴案號：台灣高雄地方法院檢察署九十九年度偵字第一一
九七五號），提起上訴，本院判決如下：
    主  文
上訴駁回。
    理  由
按刑事訴訟法第三百七十七條規定，上訴於第三審法院，非以判
決違背法令為理由，不得為之。是提起第三審上訴，應以原判決
違背法令為理由，係屬法定要件。如果上訴理由書狀並未依據卷
內訴訟資料，具體指摘原判決不適用何種法則或如何適用不當，
或所指摘原判決違法情事，顯與法律規定得為第三審上訴理由之
違法情形，不相適合時，均應認其上訴為違背法律上之程式，予
以駁回。本件上訴人黃明和上訴意旨略稱：(一)、原判決之採證，
違背最高法院九十二年台上字第二五七○號判例。上訴人雖坦承
犯行，但行為尚未達殺人未遂之程度，原審固依刑法第二十五條
第二項規定減輕，但未依同法第五十九條、第五十七條（上訴意
旨誤載為第五十九條）第一款、第四款、第六款、第十款規定再
予減輕，仍科以與第一審判決相同之刑，且第一審判決係認上訴
人僅具殺人不確定故意，原判決逕認上訴人係基於殺人之直接故
意而為之，適用法則自有不當。(二)、上訴人在警詢及偵審中，對
於犯罪事實雖均坦承不諱，但始終否認有殺人未遂之犯行。上訴
人因有精神病，無法承受感情問題，致一時心生怨恨，而影響辨
識行為之能力，才會放火燒燬現供人使用之住宅，但無法判斷是
否會燒死在房間內之告訴人等，並無殺人之直接故意。上訴人放
火前雖知套房內有二人，但依陳永德在警詢及偵查中之證述，其
明知上訴人已情緒失控，為何不用男性本領開門阻擋上訴人之不
當行為？為何還挑釁上訴人，使上訴人情緒更加無法控制？崔華
珊、陳永德當時是清醒狀態，有逃生意識，為何還要停留等火燒
起再行逃生？原審疏未審酌上情，遽認上訴人係基於殺人之直接
故意放火，自有違法。請審酌上訴人犯罪後已坦承不諱，曾有精
神疾病尚未完全痊癒，依刑法第五十九條規定酌減其刑云云。
惟查：原判決綜合全案證據資料，本於事實審法院職權推理之作
用，認定上訴人確有基於放火燒燬現供人使用之住宅及殺人之故
意，而在崔華珊租住之套房縱火，倖崔華珊偕其男友陳永德於火
勢一起，迅即自後陽台爬至隔壁陽台再逃至屋頂等待救援，始未
生死亡結果等犯行。因而撤銷第一審之判決，依想像競合犯從一
重改判論處上訴人犯殺人未遂罪刑（累犯，處有期徒刑七年六月
，褫奪公權二年），已詳細說明其採證認事之理由。所為論斷，
亦俱有卷證資料可資覆按。且查：行為人對於構成犯罪之事實，
明知並有意使其發生者，為故意，刑法第十三條第一項定有明文
。原判決依憑上訴人之自白，崔華珊在警詢時及偵查中之證言，
陳永德、呂有益、徐維呈、洪愷思於警詢時之證詞，卷附崔華珊
、陳永德之診斷證明書及火災原因鑑定書，扣案之打火機，並其
餘卷內證據等，經合法調查後，以上訴人於深夜見崔華珊居住之
六樓套房前，擺放崔華珊之鞋子及男用布鞋一雙，已知崔華珊與
男友在房內睡覺，復知該套房除進出之唯一門扇外，其房後僅有
未毗鄰道路亦無其他逃生救難設施之陽台，乃竟自門縫傾倒灌注
五‧七二公升之易燃高揮發性汽油，並於呼叫崔華珊應門約十秒
後，即點火引燃汽油等情，據認其對於縱火燒死崔華珊及其男友
之構成殺人等犯罪事實，係明知並有意使其發生，為直接故意，
自無不依證據認定犯罪事實或其採證認事於經驗法則有悖等違法
。茲上訴意旨就原判決之論斷，究有何違背法令之情形，並未依
據卷內資料具體指摘，徒以陳永德於其縱火前，聞聲未開門阻擋
其放火，自不能認為其有殺人之直接故意云云，據以指摘原判決
違法，係以片面之自我說詞，就原審採證認事之適法職權行使，
並已於理由內詳加說明之事項，再漫為事實之爭執，自非適法之
第三審上訴理由。而本院九十二年度台上字第二五七○號判決，
並未經選列為判例，且上訴是否以原判決違背法令為理由，屬於
形式審查範圍，原審之採證認事，究有何違背法令之情形，上訴
意旨並未具體指摘，僅泛言原判決違背上開判決云云，而未依據
卷內之訴訟資料具體予以指明，籠統之空泛說詞，本院無從為形
式上之審查，自難謂已具備首揭得為第三審上訴理由之法定形式
要件。再者，適用刑法第五十九條酌量減輕其刑與否，乃法院得
依職權裁量之事項，茍未依該規定減輕其刑，自無違法可言，不
得據為上訴第三審之理由。原判決以上訴人縱火殺人等犯行，「
危害社會治安及他人生命安全甚鉅」，客觀上衡酌其「手段兇狠
」之犯罪情節，不足以引起一般之同情，而未適用刑法第五十九
條規定酌減其刑，要無違法可言。而原判決就刑罰之量定，已敘
明係以上訴人所為犯行之罪責程度為基礎，斟酌刑法第五十七條
各款所列情形，為科刑輕重標準之審酌，所量定之刑罰非唯未逾
法定刑度，亦與罪刑相當原則無悖，自不得遽指違法。其餘上訴
意旨所執各詞，原判決或已在理由中論斷綦詳，並無上訴意旨所
指之違法；或係就與犯罪構成要件無涉之枝節，再漫為事實之爭
辯，依首開說明，亦難認係適法之第三審上訴理由。其上訴違背
法律上之程式，應予駁回，其另請求本院依刑法第五十九條酌減
其刑，無從審酌。
據上論結，應依刑事訴訟法第三百九十五條前段，判決如主文。
中    華    民    國  一○○  年    七    月   十四   日
                      最高法院刑事第三庭
                          審判長法官  謝  俊  雄  
                                法官  陳  世  雄  
                                法官  魏  新  和  
                                法官  徐  文  亮  
                                法官  吳  信  銘  
本件正本證明與原本無異
                                      書  記  官  
中    華    民    國  一○○  年    七    月   十八   日
                                                     Ｑ